【裁判字號】    94,重訴,298
【裁判日期】    950117
【裁判案由】    返還土地等
【裁判全文】
臺灣高雄地方法院民事判決             94年度重訴字第298號
原      告  台灣土地銀行股份有限公司
法定代理人  丁○○
訴訟代理人  李慶榮律師
            孫守濂律師
被      告  乙○○
            丙○○
            甲○○
上列當事人間請求返還土地等事件，本院於民國95年1 月5 日言
詞辯論終結，判決如下：
    主      文
被告乙○○應將坐落高雄市○○區○○段第一一零五之一號土地
上如附圖Ａ部分所示面積七十一平方公尺之建物，及坐落高雄市
苓雅區○○段第一一零五號、第一一零五之一號土地上如附圖Ｂ
部分所示面積七十二平方公尺之建物均拆除後，將土地返還原告
。
被告丙○○、甲○○應自坐落高雄市○○區○○段第一一零五之
一號土地上如附圖Ａ所示面積七十一平方公尺之土地遷出。
被告乙○○應給付原告新台幣捌拾柒萬肆仟捌佰柒拾肆元，及自
民國九十四年九月一日起至返還第一項土地之日止，按月給付原
告新台幣壹萬肆仟伍佰捌拾壹元。
原告其餘之訴駁回。
訴訟費用由被告乙○○負擔十分之八、被告丙○○、甲○○負擔
十分一、餘由原告負擔。
本判決第一、二、三項於原告以新台幣肆佰壹拾肆萬元供擔保後
，得假執行。
原告其餘假執行之聲請駁回。
    事實及理由
一、本件被告甲○○經合法通知，未於言詞辯論期日到場，核無
    民事訴訟法第386 條所列各款情形，爰依原告之聲請，由其
    一造辯論而為判決。
二、原告主張：坐落高雄市○○區○○段第1105之1 號土地及同
    段第1105號土地（下稱系爭第1105之1 號、第1105號土地）
    為原告所有，被告乙○○對系爭第1105之1 號、第1105號土
    地並無任何占有權源，卻在其上搭建如附圖Ａ、Ｂ部分所示
    未辦保存登記之建物，其中如附圖Ａ部分所示未辦保存登記
    建物占用系爭第1105之1 號土地面積為71平方公尺，如附圖
    Ｂ部分所示未辦保存登記建物占用系爭第1105之1 號土地面
    積為3 平方公尺、占用系爭第1105號土地面積為69平方公尺
    ，合計占用72平方公尺；另被告丙○○、甲○○在高雄市○○區○○街71號共同經營信貿汽車企業社，對於系爭第1105
    之1 號土地並無占有之權源，亦在系爭第1105之1 號如附圖
    Ａ部分所示土地上堆放機具、雜物，而無權占用上開土地。
    是以，被告乙○○無權占用系爭第1105之1 號、第1105號如
    附圖Ａ、Ｂ部分所示土地，被告丙○○、甲○○無權占用系
    爭第1105之1 號如附圖Ａ部分所示土地，原告自得本於所有
    物返還請求權，請求被告乙○○應將坐落系爭第11 05 之1
    號土地上如附圖Ａ部分所示面積71平方公尺之建物，及坐落
    系爭第1105號、第1105之1 號土地上如附圖Ｂ部分所示面積
    72平方公尺之建物均拆除，將土地返還原告，以及請求被告
    丙○○、甲○○應自系爭第1105之1 號如附圖Ａ部分所示之
    土地遷出；另被告乙○○自89年9 月1 日起，無權占用系爭
    第1105之1 號、第1105號如附圖Ａ、Ｂ部分所示土地使用，
    因而獲得相當於租金之利益，致原告受有損害，應返還相當
    於租金之利益，斟酌上開系爭土地所在位置，工商繁榮程度
    、使用人利用基地之經濟價值、所受利益等情事，原告認應
    以申報地價年息10％計算為相當，故依被告乙○○占用之土
    地面積、申報地價及年租率計算結果，被告乙○○自89 年9
    月1 日起至94年8 月31日止，合計無權占用系爭第11 05 之
    1 號、第1105號如附圖Ａ、Ｂ部分所示土地合計60個月，則
    其所應給付之利益應為新台幣（下同）1,749,748 元【24,
    472 ×（71+72）×10 ％÷12×60＝1,749,748 （元以下四
    捨五入）】，其自民國94年9 月1 日起，每月占用系爭土地
    所應給付之利益為29,162元【24,472×（71+72）×10 ％÷
    12＝29,162（元以下四捨五入）】，爰依民法第179 條前段
    之不當得利法律關係，請求被告應給付原告1,749,748 元，
    及自94年9 月1 日起至返還上開占用土地止，按月給付29,1
    62元等語。並聲明求為判決：（一）被告乙○○應將坐落系
    爭第1105之1 號土地上如附圖Ａ部分所示面積71平方公尺之
    建物，及坐落系爭第1105號、第1105之1 號土地上如附圖Ｂ
    部分所示面積72平方公尺（其中占用系爭第1105號土地面積
    為69平方公尺、占用系爭第1105之1 號土地面積為3平 方公
    尺）之建物均拆除後，將土地返還原告。（二）被告丙○○
    、甲○○應自坐落系爭第1105之1 號如附圖Ａ部分所示面積
    71平方公尺之土地遷出。（三）被告乙○○應給付原告1,74
    9,748 元，及自民國94年9 月1 日起至返還第一項土地之日
    止，按月給付原告29,162元。（四）原告願供擔保，請准宣
    告假執行。
三、被告乙○○則以：對於無權占用系爭第1105之1 號、第1105
    號土地搭蓋建物使用不爭執，惟原告請求以申報地價年息10
    ％計算相當於租金之不當得利，伊認為請求之金額過高等語
    ；被告丙○○則以：伊與被告甲○○共同經營之信貿汽車企
    業社，係位於高雄市○○區○○段第1109號土地上之建物即
    門牌號碼為高雄市○○區○○街71號房屋，且伊自88年起，
    即未向被告乙○○承租坐落系爭第1105之1 號土地上如附圖
    Ａ部分所示建物，是伊並未占用原告所有系爭第1105之1 號
    如附圖Ａ部分所示土地等語，資為抗辯。並均答辯聲明：（
    一）原告之訴駁回。（二）訴訟費用由原告負擔。被告甲○○雖未於言詞辯論期日到場，惟據其於準備程序提出之答辯
    狀則以：伊與被告丙○○共同經營之信貿汽車企業社，係位
    於高雄市○○區○○段第1109號土地上之建物即門牌號碼為
    高雄市○○區○○街71號房屋，且伊自88年起，即未向被告
    乙○○承租坐落系爭第1105之1 號土地上如附圖Ａ部分所示
    建物，是伊並未占用原告所有系爭第1105之1 號如附圖Ａ部
    分所示土地等語。
四、按所有人對於無權占有或侵奪其所有物者，得請求返還之；
    對於妨害其所有權者，得請求除去之；有妨害其所有權之虞
    者，得請求防止之，民法第767 條定有明文。經查：原告主
    張系爭第1105之1 號、第1105號土地為其所有，被告乙○○
    被告乙○○無合法權源，而在其上搭建如附圖Ａ、Ｂ部分所
    示未辦保存登記之建物占用上開土地，其中如附圖Ａ部分所
    示未辦保存登記建物占用系爭第1105之1 號土地面積為71平
    方公尺，如附圖Ｂ部分所示未辦保存登記建物占用系爭第11
    05之1 號土地面積為3 平方公尺、占用系爭第1105號土地面
    積為69平方公尺，合計占用72平方公尺之事實，業據其提出
    與其所述相符之土地登記謄本1 份為證，且為被告乙○○所
    不爭執，並經本院會同高雄市政府地政處新興地政事務所人
    員至現場勘測屬實，製有勘驗筆錄暨複丈成果圖在卷足稽，
    堪信為真實。另被告丙○○、甲○○在高雄市○○區○○街
    71 號 ，共同經營信貿汽車企業社，無合法權源而在系爭第
    1105之1 號如附圖Ａ部分所示土地上堆放機具、雜物乙節，
    為被告乙○○、丙○○所不爭執，並有原告提出之現場照片
    在卷可稽，是被告乙○○、甲○○確有無權占用原告所有系
    爭第1105之1 號如附圖Ａ部分所示土地無訛。被告丙○○、
    甲○○辯稱：伊等並未占用原告所有坐落系爭第1105之1 號
    如附圖Ａ部分所示之土地云云，自不足採。從而，系爭第11
    05之1 號、第1105號土地既為原告所有，被告3 人並無占有
    權源而占用上開土地，自屬無權占有，是原告依民法第767
    條所有物返還請求權之規定，請求被告乙○○拆除坐落系爭
    第1105之1 號、第1105號土地上如附圖Ａ、Ｂ部分所示未辦
    保存登記建物後將土地返還原告、請求被告丙○○、甲○○
    應自系爭第1105之1 號如附圖Ａ部分所示土地遷出，洵屬有
    據，應予准許。
五、按依不當得利之法則請求返還不當得利，以無法律上之原因
    而受利益，致他人受有損害為其要件，故其得請求返還之範
    圍，應以對方所受之利益為度，非以請求人所受損害若干為
    準，無權占有他人土地，可能獲得相當於租金之利益為社會
    通常之觀念，最高法院61年度台上字第1695號判例參照。又
    土地法第105 條準用第97條第1 項規定，城市地方土地之租
    金，以不超過土地申報總價額年息10％為限；所謂土地總價
    額，係以法定地價為準，土地法施行法第25條定有明文；而
    法定地價，依土地法第148 條規定，係土地所有人依該法規
    定所申報之地價。另所謂年息10％為限，乃指基地租金之最
    高限額而言，並非必須依照申報價額年息10％計算，且仍須
    斟酌基地所在位置，工商繁榮程度、使用人利用基地之經濟
    價值、所受利益，彼等關係及社會感情等情事，以為決定。
    經查：被告乙○○自89年9 月1 日起，無權占有系爭第1105
    之1 號、第1105號如附圖Ａ、Ｂ部分所示土地，已如前述，
    且為被告乙○○所不爭執，原告自得本於不當得利之法則，
    請求被告乙○○返還相當於租金之利益。而系爭第1105之1
    號、第1105號土地自89年9 月1 日起至今之申報地價均為每
    平方公尺24,472元，有地價謄本2 份在卷可稽，又系爭第11
    05之1 號、第1105號位於高雄市○○區○○街內，臨近忠孝
    二路及林森二路，交通堪稱便利，附近有市場、銀行、藥局
    、餐飲店、診所等商家，生活機能良好，鄰近苓雅國中等情
    ，有電子地圖、門牌查詢系統圖及照片8 張附卷可參。本院
    審酌系爭土地附近繁榮程度，使用狀況，並考量目前社會經
    濟狀況等情，認原告請求按申報地價年息10％計算占用所受
    相當於租金之利益，尚屬過高，而應以申報地價年息5 ％計
    算始為相當。故依被告占用之土地面積、申報地價及年租率
    計算結果，被告乙○○自89年9 月1 日起至94年8 月31日止
    ，合計占用系爭第1105之1 號、第1105號土地合計60個月，
    則其應給付之利益應為874,874 元【24,472×（71+72）×5
    ％÷12×60＝874,874 （元以下四捨五入）】，其自94 年9
    月1 日起，每月占用系爭土地所應給付之利益為14,581 元
    【24,472×（71+72）×5％÷12＝14,581（元以下四捨五入
    ）】。是以，原告請求被告乙○○給付874,874 元，及自94
    年9 月1 日起至返還占用上開土地之日止，按月給付14,581
    元，即屬正當，應予准許；逾此範圍之請求，為無理由，應
    予駁回。
六、綜上所述，原告本於民法第767 條之規定，請求被告乙○○
    應將坐落系爭第1105之1 號土地上如附圖Ａ部分所示面積71
    平方公尺之建物，及坐落系爭第1105號、第1105之1 號土地
    上如附圖Ｂ部分所示面積72平方公尺之建物均拆除後，將土
    地返還原告、被告丙○○、甲○○應自坐落系爭第1105之1
    號如附圖Ａ部分所示面積71平方公尺之土地遷出；及本於不
    當得利之法律關係，請求被告乙○○給付874,874 元，及自
    94年9 月1 日起至返還占用上開土地之日止，按月給付14,5
    81元，均有理由，應予准許，逾此之請求，為無理由，應予
    駁回。
七、原告陳明願供擔保，聲請宣告假執行，就原告勝訴部分，經
    核並無不合，爰酌定相當之擔保金額准許之。至原告敗訴部
    分，其假執行之聲請部分，因訴之駁回而失所附麗，應併予
    駁回。
八、據上論結，原告之訴為一部有理由、一部無理由，依民事訴
    訟法第385 條第1 項前段、第79條、第85條第1 項、第390
    條第2 項，判決如主文。
中    華    民    國    95    年    1     月    17    日
                  民事第二庭 審判長 法  官  鄭月霞
                                    法  官  蘇雅慧
                                    法  官  邱泰錄
上為正本係照原本作成。
如不服本判決，應於送達後20日內，向本院提出上訴狀並表明上
訴理由，如於本判決宣示後送達前提起上訴者，應於判決送達後
10日內補提上訴理由書（須附繕本）。
中    華    民    國    95    年    1     月    18    日
                                    書記官  鄭翠蘭


司法院資訊處製作；財團法人民間司法改革基金會備份。
